臺灣雲林地方法院民事判決　　　　　　　 96年度再易字第3號
再審原告　　乙○○
再審被告　　甲○○
上列當事人間請求確認經界事件，再審原告對於本院95年度再易
第9 號、95年度再易字第5 號、95年度再易字第2 號、90年度再
易字第11號、89年度簡上字第10號、虎尾簡易庭88年度虎簡字第
205 號確定判決提起再審之訴，本院判決如下：
    主  文
再審之訴駁回。
再審訴訟費用由再審原告負擔。
    理  由
一、查再審原告於民國96年5 月22日收受本院95年度再易字第9
    號民事判決，有送達證書1 紙附卷可稽。再審原告於96年6
    月14日提起本件再審之訴，未逾民事訴訟法第500 條第1 項
    所定之30日不變期間，合先敘明。
二、再審意旨略以：再審原告聲請再審，聲明：(一)本院虎尾簡易
    庭88年度虎簡字第205 號民事判決（下稱原審判決）及本院
    89年度簡上字第10號民事判決（下稱原確定判決）、本院90
    年度再易字第11號再審判決、95年度再易字第2 號再審判決
    、95年度再易字第5 號再審判決、95年度再易字第9 號再審
    判決均廢棄。(二)確認再審原告所有坐落雲林縣崙背鄉○○段
    280 之2 地號土地（重測後為天后段109 號，下稱280 之2
    地號土地）及再審被告所有坐落同段280 地號土地（重測後
    為天后段104 號），以如原審判決鑑定圖所示Ａ－Ｂ點連接
    線為經界。(三)第一、二審及歷次再審費用均由再審被告負擔
    。再審原告所據以聲請之理由，約略歸納如下：
  (一)依土地法第46條之2 、土地法第46條之1 至第46條之3 執行
    要點第4 、5 、8 點及地籍測量實施規則第222 條規定可知
    ，地籍圖重測係依指界測量。本件地籍圖重測時，兩造均於
    地政機關通知之限期內設立界標，並親自到場指界，並無逾
    期不設立界標或到場指界之情形。原確定判決及95年度再易
    字第5 號再審判決、95年度再易字第2 號再審判決，卻列舉
    土地法第46條之2 及土地法第46條之1 至第46條之3 執行要
    點第4 、5 點規定，指稱尚須參照舊地籍圖及鄰地界址等資
    料決定兩造土地之經界，顯然適用法規有錯誤，詎本院95年
    度再易字第9 號再審判決卻認並無適用法規錯誤之情，核於
    法要屬有違，再審原告得據而聲請再審。
  (二)內政部土地測量局測量員未依兩造指界之界址點施測，竟抄
    襲內政部土地測量局重測組所為點號257 、258 之行政處分
    （點號257 即鑑定圖坐標Ｃ，點號258 即鑑定圖坐標Ｂ），
    而西螺地政事務所已將Ｃ點坐標植由0000000.010 、183191
    .383 變 更為0000000.911 、183191.370，有西螺地政事務
    所94年7 月11日雲西地二字第0940004200號函可稽，符合民
    事訴訟法第496 條第1 項第11款「為判決基礎之民事、刑事
    、行政訴訟判決及其他裁判或行政處分，依其後之確定裁判
    或行政處分已變更者」之規定，得提起再審。本院95年度再
    易字第2 號再審判決、95年度再易字第5 號再審判決未具理
    由敘明認定事實之自由心證，僅以「係法院調查證據後認定
    之事實」而駁回再審原告之訴，顯有消極不適用法規之情形
    ，詎本院95年度再易字第9 號再審判決對Ｂ、Ｃ點坐標長度
    如何調查並無記載，業已違27年院字第1735號解釋、3 年上
    字第957 號判例及民事訴訟法第222 條，而有消極不適用法
    規之情，再審原告依法自得聲請再審。
　(三)本院95年度再易字第9 號再審判決引楊建華先生著「民事訴
    訟法問題研析(二)第315 、332 ─337 頁」見解，認應先審究
    本院95年度再易字第5 號有再審理由後，才能依序審究95年
    度再易字第2 號、90年度再易字第11號、原確定判決、原審
    判決，然再審原告所舉第一點再審理由，均係針對原確定判
    決、原審判決有何足以影響判決之重要證據漏未斟酌而為陳
    述，並未具體指明本院95年度再易字第5 號判決有何重要證
    據之漏未斟酌，而足以影響判決之結果，遂以再審原告提起
    本件再審之訴不合法，駁回再審之訴，惟再審原告已於95年
    3 月6 日民事再審聲請狀第一點針對原確定判決、原審判決
    已具體指明有再審事由，並敘明95年2 月16日發現勘驗筆錄
    與鑑定圖並非同一點，符合民事訴訟法第501 條第1 、4 款
    規定之法定程序，具有再審之法定事由，此觀之再審原告於
    95年3 月6 日民事再審聲請狀所載，再審原告發現原審判決
    及原確定判決所採用之鑑定圖之Ｂ、Ｃ點坐標，與勘驗筆錄
    上所載兩造實地指界之界址點並非相同，內政部土地測量局
    測量員蔡昌杰並未依照承審法官所囑託之界址點施測，擅自
    以外圍依重測確定坐標，抄襲內政部土地測量局重測組於88
    年5 月7 日所製作點號257 、258 之坐標值，內政部土地測
    量局重測組又依據雲林縣西螺地政事務所分割錯誤之地籍圖
    製作點257 及258 之坐標值，以致得出如以Ａ－Ｂ點連線為
    兩造土地之經界線，再審原告所有280 之2 地號土地之測量
    面積為157. 22 平方公尺，比登記簿面積多出0.22平方公尺
    之結論，實則280 之2 地號土地之實際面積，根本不足登記
    簿所載157 平方公尺。原審判決及原確定判決所採用之鑑定
    圖，其Ｂ、Ｃ點坐標均非勘驗筆錄上所記載之界址點，原確
    定判決漏未斟酌此足以影響判決之重要證據，再審原告得據
    而聲請再審等語自明。豈知，本院95年度再易字第2 、5 、
    9 號再審判決根本未依再審原告所指上情加以審酌，且未敘
    明自行調查何證據，與參酌何土地法規，而逕以兩造土地面
    積均有增加，駁回再審原告之訴，業已違反27年院字第1735
    號解釋、3 年上字第957 號、28年上字第4561號判例，又再
    審原告遠住高雄何能在再審被告於84年間興建房屋提出異議
    ，且列舉6 項理由指陳95年度再易字第2 號再審判決之陪席
    陳秋如法官執行職務顯有偏頗，詎本院95年度再易字第9 號
    再審判決卻認民事訴訟法第496 條第1 項第4 款規定並無同
    法第33條第1 項第2 款之適用，亦有適用法規有錯誤，是再
    審原告提起再審之訴亦有理由。
　(四)有關西螺地政事務所已將Ｃ點坐標植由0000000.010 、1831
　  91 .383 變更為0000000.911 、183191.370，是該Ｃ點坐標
    值已非本院確定判決勘驗筆錄之牆角，然內政部土地測量局
    測量員蔡昌杰並未依法官囑託以勘驗筆錄界址點施測，完全
    抄襲內政部土地測量局重測組依西螺地政事務所分割錯誤之
    分割圖所製作88年5 月7 日點號257 、258 之坐標計算面積
    與再審原告，今已發現該Ｃ點坐標確有往牆角後延伸10公分
    之情，已經西螺地政事務所證實，詎本院90年度再易字第11
    號判決卻認係再審原告臆測之詞，而駁回再審之訴，顯有重
    要證物漏未斟酌足以影響判決，再審原告聲請再審亦應有理
    由。
  (五)又95年度再易字第5 號再審判決、95年度再易字第9 號再審
    判決均以學說為由駁回原告之再審之訴，惟學說見解之法律
    位階是比民事訴訟法第496 條及同法第497 條的法律位階為
    低，故而依法律優位之原則，低階法律位階抵觸高階法律位
    階者無效，再審原告聲請再審亦應有理由。
  (六)再者，95年度再易字第9 號再審判決之受命法官陳秋如法官
    ，既已參與95年度再易字第2 號再審之訴確定終局判決，依
    民事訴訟法第32條第7 款之規定應自行迴避，以維持再審原
    告受公平審判之訴訟權益，此有司法院大法官會議第256 號
    解釋可供參照，故陳秋如法官參與95年度再易字第9 號再審
    之訴之確定判決係違法事項，再審原告聲請再審有理由。
三、按再審之訴之目的，係在廢棄原確定判決，並就原訴訟變更
    為有利再審原告之判決。就請求廢棄原確定判決言，為訴訟
    法上形成之訴，另有形成權為其訴訟標的。就請求對原訴訟
    變更為有利再審原告之判決言，原確定判決所裁判之法律關
    係，亦併為再審程序審理之對象，故原有之訴之訴訟標的，
    亦併為再審之訴之訴訟標的，故再審之訴應有二個訴訟標的
    。又對於再審之訴之確定終局判決，如具有再審理由，亦得
    提起再審之訴，則在此一訴訟程序，即有(一)原確定判決之訴
    訟標的，(二)對原確定判決提起再審之訴之訴訟標的，(三)對再
    審之訴之確定終局判決提起再審之訴之訴訟標的，共有三個
    訴訟標的存在。如多次對再審之訴之確定終局判決提起再審
    之訴，依此類推，即可能有三以上之訴訟標的。而對於再審
    之訴之確定終局判決提起再審之訴之訴訟標的，與前再審之
    訴之訴訟標的及原有之訴之訴訟標的間，均有相互依存關係
    。換言之，須該再審之訴之確定終局判決有再審理由，方得
    審究前再審之訴之確定判決有無再審理由，之後始得就原確
    定判決有無再審理由加以審理，進而才能就原訴訟事件之本
    案辯論裁判。故而，倘若再審原告僅主張原確定判決有再審
    理由，而未具體指明該再審之訴之確定終局判決有何再審理
    由者，係違背民事訴訟法第501 條1 項第4 款規定之法定程
    式，為再審之訴不合法，且得不命補正，逕以裁定駁回之（
    參照楊建華先生著「民事訴訟法問題研析(二)」第315 、332-
    337 頁）。
四、再審原告提起本件再審，除請求廢棄本院95年度再易字第9
    號再審之訴之確定終局判決外，並求為廢棄本院95年度再易
    字第5 號再審之訴、95年度再易字第2 號再審之訴之確定終
    局判決、90年度再易字第11號再審之訴之確定終局判決、原
    確定判決及原審判決，探究其聲請本件再審之目的，無非在
    逐一回復前確定判決之訴訟程序，以進入原訴訟事件之訴訟
    程序，依照前開說明，即應先審究本院95年度再易字第9 號
    再審之訴之確定終局判決有無再審理由，須該再審之訴之確
    定終局判決有再審理由，才能依序審究95年度再易字第5 號
    再審之訴之確定終局判決、95年度再易字第2 號再審之訴之
    確定終局判決、90年度再易字第11號再審之訴之確定終局判
    決、原確定判決及原審判決。經查：
  1.按民事訴訟法第496 條第1 項第1 款規定所稱「適用法規顯
    有錯誤者」，係指原確定判決所積極適用之法規，顯然不合
    於法律規定，或與司法院現尚有效及大法官會議之解釋，或
    最高法院現尚有效之判例，顯然違反者而言，並不包括認定
    事實錯誤、漏未審酌證據、取捨證據失當及裁判不備理由之
    情形在內（最高法院60年度台再字第170 號判例、63年度台
    上字第880 號判例、69年度台再字第131 號判決、72年度台
    再字第125 號判決意旨參照）。本件再審原告雖土地法第46
    條之2 、土地法第46條之1 至第46條之3 執行要點第4 、5
    、8 點及地籍測量實施規則第222 條規定主張兩造於施測當
    時均到場，則依上開各該條文規定可知，兩造界址自應以指
    界測量，詎本院95年度再易字第5 號判決卻認本院95年度再
    易字第2 號判決應認再參照舊地籍圖及鄰地界址等資料決定
    兩造土地之經界，並無適用法規有錯誤之情，顯適用法規有
    錯誤等語，然按土地法第46條之2 增訂之目的乃為解決因地
    籍調查實務上，常遭遇部分業主不到場指界、或雖到場仍有
    部分不能明確指認其界址之所在、或已有界址糾紛尚未解決
    等等困難，是該條第1 項後段方就逾期不設立界標或到場指
    界者，賦予地籍調查機關得依法條規定之順序逕行施測，非
    謂土地所有權人設立界標並到場指界者，地政機關即不得參
    照鄰地界址等相關資料實施地籍測量，此觀諸上開土地法增
    訂時之土地法部分條文修正草案分條說明及『土地法第四十
    六條之一至第四十六條之三執行要點』第4 條、第5 條關於
    土地所有權人均到場而不能指界時測量人員之辦理方式等相
    關規定即知，足見確定界址非以當事人之指界為唯一之認定
    標準，而應併參照舊地籍圖及鄰地界址等客觀基準以確定界
    址，是本院95年度再易字第9 號判決據此而認本院95年度再
    易字第2 號判決、95年度再易字第5 號判決以兩造界址非以
    當事人之指界為唯一之認定標準，而應併參照舊地籍圖及鄰
    地界址等客觀基準以確定界址，要無適用法規顯有錯誤之情
    ，遂駁回再審原告此部分聲請再審之訴，核屬有據，再審原
    告猶一再持上開規定主張兩造界址自應以其等指界測量之，
    容有誤會，自不足採，是本院95年度再易字第9 號判決要無
    再審原告所指上開適用法規顯有錯誤足以影響判決之情，再
    審原告據此聲請再審，於法無據，不應准許。
　2.又按民事訴訟法第496 條第1 項第11款規定所稱「為判決基
    礎之民事、刑事、行政訴訟判決及其他裁判或行政處分，依
    其後之確定裁判或行政處分已變更者」，係指確定之本案判
    決以他訴訟之民事判決或刑事判決及其他裁判，或行政處分
    為裁判基礎，而該民事或刑事判決或其他裁判，或行政處分
    ，已因其後之確定裁判或行政處分而有所變更，結果使原確
    定判決之基礎發生動搖者而言（最高法院80年度台上字第27
    51號判決意旨參照）。再審原告雖再持上開第(二)(三)(四)項理由
    主張本院95 年 度再易字第2 號再審判決、95年度再易字第
    5 號再審判決、95年度再易字第9 號再審判決業已違27年院
    字第1735號解釋、3 年上字第957 號判例，而有為判決基礎
    之行政處分，其後業已變更、適用法規顯有錯誤，及重要證
    物漏未斟酌，而足以影響判決結果等消極不適用法規等情，
    再審原告依法自得聲請再審等語，然查，本院95年度再易字
    第9 號再審之訴乃調閱本院95年度再易字第5 號、95年度再
    易字第2 號案卷，審核本件再審原告先前於本院95年度再易
    字第2 號再審之訴中，係以其於94年7 月15日收受西螺地政
    事務所94年7 月11日雲西地二字第0940004200號函後知悉，
    原審判決所採用之鑑定圖Ｃ點坐標值原為000000 0.010、
    1831 91.383 ，現因西螺地政事務所已將該點坐標值變更為
    000000 0.911、183191.370，Ｃ點坐標值既已變更，即屬行
    政處分之變更，爰依民事訴訟法第49 6條第1項 第11款之規
    定，聲請再審。本院95年度再易字第2 號再審之訴之確定終
    局判決則列舉土地法第46條之2 及土地法第46條之1 至第46
    條之3 執行要點第4 點、第5 點規定，說明確定界址並非以
    當事人之指界為唯一之認定標準，應併參照舊地籍圖及鄰地
    界址等客觀基準以為確定。並說明民事訴訟法第496 條第1
    項第11款之規定，係指變更前之裁判或行政處分，經前訴訟
    援為判決基礎者，始有適用，倘確定判決非以變更前之裁判
    或行政處分為其裁判基礎，而係依法院自行調查證據認定之
    事實，以為判斷，自無該款規定之適用。而認原確定判決確
    認兩造土地之經界線為鑑定圖所示之Ｃ－Ｂ點連接線，係原
    確定判決綜合兩造對於南邊經界以Ｂ點為界之指界一致，就
    北邊經界點部分，兩造指界雖不一致，然因北邊經界點部分
    ，有再審被告於84年間建造之房屋，且再審被告自遷入居住
    迄今，再審原告均未提出異議，且以再審被告所指牆壁牆角
    為界，兩造土地面積均有增加，亦符合兩造向來使用土地之
    現況等情，自行調查證據並參酌土地法相關規定，綜合判斷
    後所認定之事實，並非單以該鑑定圖為判決基礎，因而判決
    駁回該再審之訴，而認本院95年度再易字第2 號判決適用法
    規並無與法律規定、司法院現尚有效及大法官會議之解釋或
    最高法院現尚有效之判例顯然違反之情形，業經本院於本件
    再審程序中調閱上開再審卷查明無誤，是本院95年度再易字
    第9 號判決、95年度再易字第5 號判決適用法規並無與法律
    規定、司法院現尚有效及大法官會議之解釋或最高法院現尚
    有效之判例顯然違反之情形。再審原告猶一再以上開第(二)(三)
    (四)點再審理由主張本院95年度再易字第9號 判決、95年度再
    易字第5 號判決有該等理由所載之為判決基礎之行政處分，
    其後業已變更、適用法規顯有錯誤，及重要證物漏未斟酌，
    而足以影響判決結果等情，要難認為有據，自非有理。
　3.又按民事訴訟法第496 條第1 項第4 款規定所稱「依法律或
  　裁判應迴避之法官參與裁判者」，係指同法第32條規定不得
    執行職務之法官，及同法第35條、第38條規定已裁定應迴避
    之法官，參與審判之情形而言，並不包括同法第33條第1 項
　　第2 款規定所指法官執行職務有偏頗之虞之情形。本院95年
    度再易字第9號再審之訴據上開說明，認再審原告以本院95
    年度再易字第2 號再審之訴確定終局判決之陪席法官，執行
    職務有偏頗之虞，依據民事訴訟法第496 條第1 項第4 款規
    定聲請再審，自非有理，而判決駁回再審原告之訴，於法自
    屬有據，再審原告猶持民事訴訟法第496 條第1 項第4 款規
    定並無同法第33條第1 項第2 款之適用，主張本院95年度再
    易字第9 號判決有適用法規有錯誤之情，容有誤會，要不足
    採。
  4.又按司法院大法官會議第256 號解釋意旨稱民事訴訟法第32
    條第7 款關於法官應自行迴避之規定，乃在使法官不得於其
    曾參與之裁判之救濟程序執行職務，以維審級之利益及裁判
    之公平。因此，法官曾參與訴訟事件之前審裁判或更審前之
    裁判者，固應自行迴避。對於確定終局判決提起再審之訴者
    ，其參與該確定終局判決之法官，依同一理由，於再審程序
    ，亦應自行迴避。惟各法院法官員額有限，參考行政訴訟法
    第6 條第4 款規定意旨，其迴避以一次為限。故依司法院大
    法官會議第256 號解釋所示之法官於再審程序中應自行迴避
    以一次為限之意旨，參與前訴訟程序即本院95年度再易字第
    2 號再審之訴確定終局判決之林秋火、陳秋如、冷明珍三位
    法官，就95年度再易字第9 號再審之訴確定終局判決均不在
    應自行迴避之列，故再審原告持民事訴訟法第33條第1 項第
    2 款規定及司法院大法官會議第256 號解釋意旨，主張本院
    95 年 度再易字第9 號之受命法官陳秋如應有自行迴避之事
    由，容有誤會，要不足採。
  5.末按再審原告提出之再審理由經檢視後均不成立民事訴訟法
    第496 條各款及同法第497 條之開啟再審程序之理由，故而
    再審原告所主張本院95年度再易字第5 號再審判決、95年度
    再易字第9 號再審判決所依據之學說其法律位階低於民事訴
    訟法第496 條及同法第497 條的法律位階，依法律優位之原
    則，低階法律位階抵觸高階法律位階者無效之議題，亦無討
    論之必要，併此說明。
六、綜上所述，本院95年度再易字第9 號再審之訴之確定終局判
    決並無再審原告所指漏未斟酌足以影響判決之重要證據、適
    用法規顯有錯誤，及依法律或裁判應迴避之法官參與裁判之
    情形。
七、復按民事訴訟法第498 條之1 規定再審之訴，法院認無再審
    理由，判決駁回後，不得以同一事由，對於原確定判決或駁
    回再審之訴之確定判決，更行提起再審之訴，綜觀再審原告
    上開之主張事由均曾於本院95年度再易字第9 號、95年度再
    易字第5 號、95年度再易字第2 號及90年度再易字第11號再
    審之訴中主張，揆諸上開法條之規定，再審原告亦不得再以
    相同事由再行提起本件再審之訴。，再審原告以上開理由提
    起本件再審，求予廢棄本院95年度再易字第9 號、95年度再
    易字第5 號、95年度再易字第2 號及90年度再易字第11號再
    審之訴之確定終局判決、原確定判決及原審判決，顯無理由
    ，爰不經言詞辯論，逕以判決駁回。
八、據上論結，本件再審之訴為無理由，依民事訴訟法第502 條
    第2 項、第78條，判決如主文。
中　　華　　民　　國　　96　　年　　12　　月　　31  　日
                  民事第一庭    審判長法  官 洪兆隆
                                      法  官 許佩如
                                      法  官 黃瑞井
以上正本係照原本作成
本判決不得上訴。
中　　華　　民　　國　　96　　年　　12　　月　　31　　日
                                      書記官 蔡嘉萍
